【裁判字號】    97,上易,2716
【裁判日期】    980106
【裁判案由】    家暴傷害等
【裁判全文】
臺灣高等法院刑事判決                97年度上易字第2716號
上  訴  人  臺灣臺北地方法院檢察署檢察官
上  訴  人
即  被  告  乙○○
上列上訴人因家暴傷害等案件，不服臺灣臺北地方法院97年度易
字第269號，中華民國97年9月25日第一審判決（起訴案號：臺灣
臺北地方法院檢察署96年度偵字第13774號、15593號），提起上
訴，本院判決如下：
    主  文
原判決關於被告被訴於民國九十六年七月三日之傷害、違反保護
令無罪部分撤銷。
乙○○違反法院依家庭暴力防治法第十六條第三項所為之禁止實
施家庭暴力行為之暫時保護令裁定，處拘役伍拾日，如易科罰金
，以新台幣壹仟元折算壹日。
其餘檢察官及被告上訴駁回。
被告上訴駁回部分與第二項撤銷改判部分，應執行拘役陸拾日，
如易科罰金，以新台幣壹仟元折算壹日。
    事  實
一、乙○○係甲○○之夫（二人於民國97年間離婚），二人感情
    不睦，乙○○為下列行為之時，仍具有家庭暴力防制法第3
    條1款所定之家庭成員關係。二人於民國（下同）96年2月28
    日22時左右，在臺北市○○區○○路15巷8號11樓住處內，
    因細故發生口角，乙○○基於普通傷害人身體之故意，以手
    肘毆擊甲○○胸部，使甲○○受有前胸胸骨凹處挫傷（約4
    公分大小紅腫）之傷害。
二、乙○○於臺灣臺北地方法院在96年6月25日（起訴書載為28
    日）依甲○○之聲請，核發96年度暫家護字第221號民事暫
    時保護令，裁定令乙○○不得對甲○○實施身體或精神上不
    法侵害之行為後（按暫時保護令自核發當日生效，於法院就
    通常保護令事件審理終結，核發通常保護令或駁回聲請時失
    效），仍於同年7月3日凌晨1時50分左右，在二人上開住處
    內，基於普通傷害人身體之故意，以手腳勾摔甲○○，使甲
    ○○跌倒在地，受有右膝2.5×1.5公分挫傷、左膝5×6公分
    挫傷、左小腿3×1公分挫傷、左上臂挫傷及擦傷等傷害。
三、案經甲○○訴由臺北市政府警察局松山分局報請臺灣臺北地
    方法院檢察署檢察官偵查起訴。
    理  由
壹、有罪部分：
一、按被告以外之人於審判外之言詞或書面陳述，除法律有規定
    者外，不得作為證據；又被告以外之人於審判外之陳述，雖
    不符合同法第159條之1至第159條之4之規定，但經當事人於
    審判程序同意作為證據，法院審酌該言詞陳述或書面陳述作
    成時之情況，認為適當者，亦得為證據。當事人、代理人或
    辯護人於法院調查證據時，知有第159條第1項不得為證據之
    情形，而未於言詞辯論終結前聲明異議者，視為有前項之同
    意，刑事訴訟法第159條第1項及第159條之5分別定有明文。
    查本判決下列所引用之各該被告以外之人於審判外之陳述（
    包含書面陳述），雖屬傳聞證據，惟當事人於原審及本院審
    理中均表示同意作為證據方法而不予爭執，且迄至言詞辯論
    終結前亦未再聲明異議，本院審酌上開證據資料製作時之情
    況，尚無違法不當及證明力明顯過低之瑕疵，亦認為以之作
    為證據應屬適當，故揆諸前開規定，爰逕依刑事訴訟法第
    159條之5規定，認前揭證據資料均有證據能力，先予敘明。
二、訊據被告乙○○矢口否認有96年2月28日傷害、96年7月3日
    之傷害及違反保護令犯行，辯稱：96年2月28日晚間，當時
    伊是背對著告訴人，朝著離開告訴人的方向行走，根本不能
    查覺告訴人所在位置，不可能故意傷害告訴人。當日伊的手
    肘確實有碰到告訴人的胸部，但係告訴人自己以胸部去撞伊
    之手肘，並非伊故意傷害告訴人。96年7月3日案發後，告訴
    人帶謝孟勳去台安醫院就醫時，並非開立傷單之機會，卻延
    至96年7月5日始至台大醫院驗傷，該診斷證明書自不足為證
    ，至告訴人提出之案發現場錄音，僅有告訴人自己之聲音，
    其子謝孟勳係受告訴人之影響而為對其不利之證言，均不足
    採信云云。惟查：
  (一)96年2月28日晚間，被告係先與告訴人發生口角，致被告背
    對告訴人之方向離開，因告訴人趨前追向被告左側後方，意
    圖拉住被告時，被告竟即停住腳步而以左後肘用力向後撞擊
    告訴人之胸部，致告訴人受有前胸胸骨凹處挫傷之傷害一節
    ，業據告訴人於偵查及原審審理中指訴歷歷，核與證人即被
    告之子謝孟勳證稱：96年2月28日那天，媽要去公司加班，
    寫了一張叫我交給爸，爸就把它弄掉了，還說不要把小孩當
    工具，媽就上前說，我那有把小孩當工具，爸就用手肘打媽
    的胸口，我有親眼看到爸用手肘打媽，我當時站在房間裡開
    門偷看等語（見96年度偵字第15593號卷第66頁）相符，復
    有財團法人長庚紀念醫院出具之家庭暴力事件驗傷診斷書1
    紙附卷可稽。被告亦不否認其手肘當日確有碰到告訴人胸部
    之事實，雖辯稱是告訴人自己以胸部去撞被告手肘云云，然
    一般人於行走時，其手肘因自然之前後擺動應有一定之力道
    與幅度，在通常情形下，若非故意向後用力撞擊，幾無可能
    會造成在其後走路行人之傷害。而原審於審理中命被告模擬
    當日之情境，並請被告以背對告訴人行走的方向向前行進，
    亦足證若非故意曲肘向後撞擊，不可能會對告訴人造成胸部
    之傷害。被告所辯，實難自圓其說，參諸被告與告訴人二者
    間雖為夫妻關係，然彼此相處甚為不睦，除被告本人曾因外
    遇事件而經告訴人提出妨害家庭之告訴並經判決有罪定讞外
    ，二者間於本件行為發生前，已有多件民、刑訴訟糾紛存在
    ，且已談及離婚，衡酌二人間之關係與相處情形，被告當日
    確係出於對告訴人之報復心態而故意傷害告訴人，應屬可信
    。從而，被告此部分傷害犯行事證明確，洵堪認定。
  (二)至96年7月3日部分，除據告訴人指訴明確外，並有國立臺灣
    大學醫學院附設醫院96年7月5日，診字第9603134號診斷證
    明書在卷可佐；證人即被告之子謝孟勳證稱：96年7月3日那
    天，我半夜發高燒，媽叫我起來吃退燒藥，但沒有好轉，我
    媽敲爸的門，爸起來就踢媽的腳還抓她的手，我沒有看到，
    我是聽到聲音，才開門出來看，看到媽跌坐在地上，我媽給
    我一顆退燒藥，還是沒有好，之後媽決定要送我去醫院，爸
    回答說不要送我們去醫院，我跟媽自己收東西，我們自己去
    醫院，是媽跟我說爸有踢媽的腳等語（見96年度偵字第1559
    3號卷第66頁），核與上開診斷證明書所載傷勢：右膝2.5×
    1.5公分挫傷、左膝5×6公分挫傷、左小腿3×1公分挫傷、
    左上臂挫傷及擦傷等傷害相符。雖被告辯稱，證人受告訴人
    之影響而為對其不利之證言云云，惟查：證人謝孟勳就96年
    2月28日之情形係證稱：我當時站在房間裡開門偷看，就96
    年7月3日之情形係證稱：我是聽到聲音，才開門出來，看到
    媽跌坐在地上等語，二次情形，並不相同，若果受告訴人影
    響，偏坦告訴人，渠自可證稱當時均有親眼看到等語，參以
    當時證人謝孟勳身體不適，告訴人應難期證人自房內出來，
    而故意跌到在地為證人所見，是證人證稱見告訴人跌倒在地
    ，再參以告訴人指訴之被害情節，核與96年7月5日之診斷證
    明書所載傷勢大致相符，應認告訴人之指訴非虛。雖告訴人
    於96年7月3日因謝孟勳急性腸胃炎，將之送往台安醫院急診
    ，於同年月4日出院，共住院2日，有台安醫院診斷證明書在
    卷可佐（見96年度偵字第15593號卷第15頁），惟為人母者
    ，子女正病痛住院中，豈有心思為驗傷行為，是告訴人於謝
    孟勳病情好轉後，始至台大醫院驗傷等情，難指與常情不符
    ，且參之上開診斷證明書所載傷勢，亦不可能於二日之內消
    失，故告訴人縱於事隔二日後始為驗傷行為，亦難謂其傷勢
    非96年7月3日當時被告所致。反是被告身人父，見親子身體
    不適，告訴人傍惶失措向其求助之時，仍袖手旁觀，讓告訴
    人獨力護送其子就醫，事後再指摘告訴人開具驗傷單延誤，
    似非所宜。至告訴人提出之錄音帶僅有其一人之指訴，自不
    足為被告有利或不利之證據，併此說明。
  (三)綜上，本件事證已明，被告請求對伊及告訴人測謊以明事實
    ，核無必要，附此敘明。
三、核被告所為，96年2月28日所為，係犯刑法第277條第1項之
    傷害罪。96年7月3日所為，係犯家庭暴力防治法第61條第1
    款之違反保護令罪、刑法第277條第1項傷害罪，被告於96年
    7月3日以一行為觸犯上開二罪名，為想像競合犯應從一重論
    以違反保護令罪。被告於96年2月28日、7月3日所為上開二
    行為，犯意個別，應分論併罰。
四、原審就被告所犯96年2月28日之傷害犯行，因適用刑法第277
    條第1項、第41條第1項前段（原審刑事訴訟法第307條），
    審酌被告面對告訴人之指訴，然自偵、審起均矢口否認犯行
    之犯罪後態度及本件傷害情節尚屬輕微，告訴人之傷勢非重
    等一切情狀，諭知被告拘役30日，併宣告其易科罰金之折算
    標準。再依中華民國96年罪犯減刑條例第2條第1項第3款規
    定減其刑期二分之一，並定易科罰金之折算標準，經核認事
    用法俱無不合，量刑亦稱妥適，被告仍執陳詞否認犯罪，就
    此部分提起上訴，為無理由；檢察官認原審量刑過輕，就此
    部分提起上訴，係就原審法院適法範圍裁量權之行使為爭執
    ，原審量處被告拘役30日，減為拘役15日，已審酌被告之各
    種犯罪情狀，並無明顯失出失入，檢察官上訴亦無理由，均
    應予駁回。
五、原審就被告所犯96年7月3日之傷害、違反保護令犯行未審究
    證人謝孟勳有關該日之證述是否與事實相符，遽認證人之證
    詞不可採，亦未就告訴人所提之診斷證明書何以不能做為被
    告犯罪之證據為論述，僅以告訴人所提出之事發當日告訴人
    單方陳述之錄音與常情相違，錄音內容內證人謝孟勳之陳述
    不足為被告不利之認定云云，而為被告有利之認定，諭知被
    告無罪，自有違誤。檢察官上訴，就此部分指摘原判決認事
    用法違誤，為有理由，應由本院將原判決此部分撤銷改判。
六、爰審酌被告違反法院暫時保護令下達之禁令，對告訴人實施
    身體上不法之侵害行為、藐視法紀及對告訴人身心傷害程度
    與其犯罪動機、目的、手段、犯後否認犯行之態度及告訴人
    於本院審理時表示不再追宄被告等一切情狀，量處如主文第
    2項所示之刑，並諭知易科罰金之折算標準。而被告行為後
    ，「中華民國96年罪犯減刑條例」業經總統於96年7月4日公
    布，同年7月16日施行。本件被告實行本件犯罪之時間為96
    年7 月3日，係在96年4月24日以後，已不得依上開條例減輕
    其刑，附此敘明。被告所為96年7月3日之違反法院保護令犯
    行，與經本院駁回被告與檢察官上訴之被告所為96年2月28
    日之傷害犯行，應依刑法第51條第6款之規定，定應執行刑
    如主文第4項所示，並諭知易科罰金之折算標準。
貳、無罪部分：
一、公訴意旨另以：被告乙○○係甲○○之夫，二人間具有家庭
    暴力防治法第3條第1款所定之家庭成員關係，惟乙○○竟於
    96年4月4日22時40分左右，在二人臺北市○○路15巷8號11
    樓住處，基於傷害之故意，以手毆打甲○○左手臂，使甲○
    ○受有左上臂瘀傷1×0.5公分之傷害。因認被告涉有傷害罪
    嫌等語。
二、按犯罪事實應依證據認定之，無證據不得認定其犯罪事實；
    不能證明被告犯罪者，應諭知無罪之判決，刑事訴訟法第15
    4條第2項、第301條第1項分別定有明文。又告訴人之告訴，
    本以使被告受刑事訴追為目的，故其陳述是否與事實相符，
    自應調查其他證據，以資審認，苟其所為攻擊之詞，尚有瑕
    疵，則在此瑕疵未予究明以前，即不能遽採為斷罪之基礎（
    最高法院69年台上字第1531號判例參照）。而被告未經審判
    證明有罪確定前，推定其為無罪；且無論直接或間接證據，
    其為訴訟上之證明，須於通常一般之人均不致有所懷疑，而
    得確信其為真實之程度者，始得據為有罪之認定，倘其證明
    尚未達到此一程度，而有合理之懷疑存在，無從為有罪之確
    信時，自得為無罪之判決，最高法院亦著有76年臺上字第49
    86號判例可資遵循。
三、訊據被告堅決否認有何於96年4月日之傷害犯行，辯稱：上
    開犯行係告訴人捏造，其子謝孟勳也係因受告訴人之影響而
    為對其不利之證言，均不足採信等語。經查：96年4月4日22
    時40分之犯行，告訴人雖指訴被告傷害云云，然當日被告係
    在酒醉狀態，走路尚須第三人摻扶，倒臥於家中之兒童遊戲
    間時，並非在清醒狀態等情，亦據被告於偵查及審理中供陳
    明確，告訴人對此部分亦不否認。衡酌告訴人當日所受之傷
    勢，係在左手臂，且只有瘀傷1×0.5公分之輕微傷害1節，
    亦有驗傷單1紙可稽。據告訴人指稱，受傷之原因，係因伊
    當日見被告倒臥該地，恐被告受傷，出於好意欲將被告扶起
    ，卻遭被告以手臂揮打所致，是當日二人間並無任何明顯衝
    突，被告實無故意傷害告訴人之動機，況被告當日係處在被
    動之倒臥狀態，並未故意招惹告訴人，若非告訴人當日出於
    一時之善意而主動靠近，應不致有該傷害事件之發生，從而
    被告預謀傷害或自始即意圖藉機傷害告訴人之機率均甚低；
    而依被告當時係採正面朝下之臥姿以觀，實非以加害人立場
    而言所可能採取之必要姿勢，蓋以此姿勢若有意攻擊告訴人
    ，無異係將自己立於毫無防備狀態之結果，則依通常人之理
    性，焉有可能不防範對造出手反擊後，如何防範自己會因此
    受到更大傷害之可能？況依通常經驗，若有傷害之故意，一
    般人均不致僅以被害人之手臂為傷害之標的，尤不致傷害之
    結果僅在手臂上造成1×0.5公分之輕微傷痕。再告訴人於此
    事件發生之初，本亦無意對被告提起傷害告訴，係至96 年6
    月18日即事件發生之二個月後，始以口述該受傷情形，由醫
    師記載於驗傷証明書之上，並載明「無明顯外傷」「左上臂
    1×0.5公分瘀青」等語，此參酌該驗傷証明書自明。是該二
    個月後之「左上臂1×0.5公分瘀青」，究竟係出於何時、因
    何原因受傷，本即可疑。稽諸告訴人所提供當日在現場拍攝
    之照片以觀，縱被告有造成告訴人受傷之結果，然於告訴人
    事後拍攝照片時，仍繼續倒臥於原地未醒，反觀告訴人於其
    夫醉臥於地之當下，竟仍從容拍攝其照片以為嗣後採證及提
    起告訴使用，亦顯與通常被害人或為人妻者，對一酒醉者之
    正常反應顯有極大差異。從而，本件應係純粹出於意外之偶
    然事件，而告訴人逕引該事件據以為告訴之資，其動機顯然
    係為告訴而告訴，其意圖羅織被告入罪之動機甚為明顯，其
    供詞難謂可採，被告所辯並無傷害告訴人之犯行等語，應堪
    採信。
  (四)公訴人上訴謂，本件犯行除告訴人之指訴外，尚有診斷證明
    書、證人謝孟勳之證述為佐，惟查，本件犯行告訴人之指訴
    與常情相左，上開診斷證明距事發時已有二個月，不足為被
    告有於96年4月4日傷害告訴人之佐證，已均如前述。再證人
    謝孟勳就4月4日之情形證述：當天爸由同事扶回來，有到廁
    所吐一下，之後就躺在我的遊戲間，媽要去扶爸，抓住爸的
    手，爸就順手揮過去等語（見96年度偵字第15593號卷第66
    頁），顯見被告當時酒醉，並無傷人之意，是證人謝孟勳所
    證，亦不足為被告不利之認定。
四、綜合上述，原審以公訴意旨指被告於96年4月4日有傷害犯行
    ，無積極證據足資證明，又無其他積極証據足資證明被告確
    有公訴人所指之上開犯行，因認被告該部分犯罪尚屬不能證
    明，就該部分為被告無罪之諭知，經核尚無違誤，檢察官上
    訴謂原審就此部分不察，為被告無罪之諭知，為無理由，應
    予駁回。
據上論斷，應依刑事訴訟法第369條第1項前段、第364條、第368
條、第299條第1項前段，家庭暴力防治法第61條第1款，刑法第
11條前段、第277條第1項、第55條、第41條第1項前段、第51條
第6款，中華民國96年罪犯減刑條例第2條第3款、第7條、第9條
，刑法施行法第1條之1，判決如主文。
本案經檢察官劉靜婉到庭執行職務。
中    華    民    國    98    年    1     月    6     日
                  刑事第十六庭審判長法  官  溫耀源
                                    法  官  許增男
                                    法  官  王敏慧
以上正本證明與原本無異。
不得上訴。
                                    書記官  丁淑蘭
中    華    民    國    98    年    1     月    6     日
附錄本案論罪科刑法條：
中華民國刑法第277條
（普通傷害罪）
傷害人之身體或健康者，處3年以下有期徒刑、拘役或1千元以下
罰金。
犯前項之罪因而致人於死者，處無期徒刑或7年以上有期徒刑；
致重傷者，處3年以上10年以下有期徒刑。
家庭暴力防治法第61條
違反法院依第14條第1項、第16條第3項所為之下列裁定者，為本
法所稱違反保護令罪，處3年以下有期徒刑、拘役或科或併科新
臺幣10萬元以下罰金：
一、禁止實施家庭暴力。
二、禁止騷擾、接觸、跟蹤、通話、通信或其他非必要之聯絡行
    為。
三、遷出住居所。
四、遠離住居所、工作場所、學校或其他特定場所。
五、完成加害人處遇計畫。


司法院資訊處製作；財團法人民間司法改革基金會備份。
